【裁判字號】    97,上訴,1975
【裁判日期】    971029
【裁判案由】    違反毒品危害防制條例等
【裁判全文】
臺灣高等法院臺中分院刑事判決        97年度上訴字第1975號
上  訴  人  臺灣臺中地方法院檢察署檢察官
上  訴  人
即  被  告  乙○○
                    現另案於臺灣臺中監獄執行中
指定辯護人  本院公設辯護人  甲○○
上列上訴人因被告違反毒品危害防制條例等案件，不服臺灣臺中
地方法院97年度訴字第 555號中華民國97年7月7日第一審判決（
起訴案號：臺灣臺中地方法院檢察署96年度偵字第 28675號，聲
請併辦案號：臺灣臺中地方法院檢察署96年度偵字第 29629號）
，提起上訴，本院判決如下：
    主  文
原判決關於乙○○販賣第一級毒品及定應執行刑部分均撤銷。
乙○○販賣第一級毒品，累犯，處有期徒刑拾伍年陸月；犯罪所
得新臺幣壹仟元沒收，如全部或一部不能沒收時，以其財產抵償
之。又販賣第一級毒品，累犯，處有期徒刑拾伍年陸月；犯罪所
得新臺幣貳仟元沒收，如全部或一部不能沒收時，以其財產抵償
之。又販賣第一級毒品，累犯，處有期徒刑拾陸年。
其他上訴駁回。
撤銷改判與上訴駁回部分所處之有期徒刑，應執行有期徒刑拾捌
年陸月。扣案之第一級毒品海洛因伍包，合計淨重貳點玖公克
（空包裝總重壹點肆捌公克），均沒收銷燬之；犯罪所得新臺幣
仟元沒收，如全部或一部不能沒收時，以其財產抵償之。
    事  實
一、乙○○曾因先後施用毒品案件，分別經臺灣高雄地方法院於
    民國94年12月20日以94年度易字第1816號判決判處有期徒刑
    6月確定；及於95年1月 6日以94年度訴字第3443號判決判處
    有期徒刑7月確定，經合併定應執行有期徒刑1年。又因妨害
    公務案件，經臺灣臺中地方法院於95年 7月24日以95年度中
    簡字第1527號判決判處有期徒刑 4月確定，並與上開有期徒
    刑1 年接續執行，於96年 6月28日縮短刑期假釋，保護管束
    於96 年8月23日期滿，未執行之刑期，視為已執行完畢。
二、乙○○明知海洛因、甲基安非他命分屬毒品危害防制條例管
    制之第一級、第二級毒品，非經許可，不得轉讓、販賣，竟
    為下列行為：
  (一)基於反覆轉讓第一級毒品海洛因毒品之集合犯意，自96年 9
    月底某日起，迄同年11月30日止，在其位於臺中市○區○○
    街161之1號2樓201室居處，以每日平均1次至2次之頻率，無
    償轉讓每次重量不詳之海洛因予其同居女友莊麗真施用多次
    。
  (二)另分別基於營利意圖，先後三次為下列販賣第一級毒品海洛
    因之行為；(1)先於96年10月27日中午13時15分許，以其所使
    用之0000000000號行動電話，與柯進泰所使用之0000000000
    號行動電話聯絡後，以新臺幣（下同） 1千元之代價，將重
    量不詳之海洛因 1包售予柯進泰施用，並隨即在其位於臺中
    市○區○○街161之1號2樓201室居處樓下，交付海洛因予柯
    進泰，惟柯進泰積欠買賣價金，因而於翌日某時，在乙○○
    上開居處之樓下，將欠款 1千元交予乙○○。(2)柯進泰於96
    年11月13日上午10時31分許，以位於臺中市○區○○路一段
    273 號全家便利商店門口之00000000號公用電話，及於同日
    13 時8分許，以其所使用之0000000000行動電話，先後與乙
    ○○所使用之0000000000號行動電話聯絡後，乙○○以 2千
    元之代價，將重量不詳之海洛因 1包售予柯進泰施用，並隨
    即於同日下午某時，在乙○○位於臺中市○區○○街161之1
    號2樓201室居處樓下，交付海洛因 1包予柯進泰，乙○○因
    而取得買賣價金2千元。(3)柯進泰於96年11月28日15時30 分
    許，前往其友人李政育位於臺中縣大里市○○路○段84巷15
    號住處拜訪之際，趁李政育疏未注意之際，徒手竊取李政育
    所有放在客廳桌上之 NOKIA牌8250型門號0000000000號行動
    電話、摩托羅拉牌V220型門號0000000000號行動電話手機各
    1支（均不含電池及SIM卡；柯進泰竊盜部分業經臺灣臺中地
    方法院判處有期徒刑5月），得手後，旋於同日18時2分許，
    以前揭公用電話與乙○○所使用之0000000000行動電話聯絡
    ，乙○○明知上開 2支手機係柯進泰竊盜取得之贓物，竟同
    意以該手機折抵 5百元之方式，與其所提供不詳重量之海洛
    因 1包互易，雙方於同日18時30分許，在臺中市南屯區○○
    ○路與惠中路口附近，交付海洛因及手機完成。
三、嗣因李政育發現手機失竊後，向柯進泰追討無著，因而報警
    處理，經警方通知柯進泰到場說明，柯進泰並於96年11月30
    日21時50分許，帶同警方至臺中市○區○○街161之1號前查
    獲乙○○，並在其身上扣得其所有供轉讓使用之海洛因 1包
    ，及在乙○○前揭居處內查獲其所有供轉讓使用之海洛因 4
    包，共計5包，合計淨重2.93公克（空包裝總重 1.48公克）
    、甲基安非他命 4包（毛重共計1.32公克）、甲基安非他命
    吸食器2個、針筒3支及李政育所有之NOKIA牌8250型門號000
    0000000號行動電話、摩托羅拉牌V220型門號000000 0000號
    行動電話手機各1支（均不含電池及SIM卡）。
四、案經臺中警察局第五分局報告臺灣臺中地方法院檢察署檢察
    官偵查起訴及聲請併案審理。
    理  由
壹、程序方面：
一、按被告以外之人（包括證人、鑑定人、告訴人、被害人及共
    同被告等）於審判外之陳述，雖不符刑事訴訟法第159 條之
    1至第159條之 4等之規定，而經當事人於審判程序同意作為
    證據，法院審酌該言詞陳述或書面陳述作成時之情況，認為
    適當者，亦得為證據；當事人、代理人或辯護人於法院調查
    證據時，知有刑事訴訟法第159條第1項不得為證據之情形，
    而未於言詞辯論終結前聲明異議者，視為有前項之同意，同
    法第159條之5定有明文。立法意旨在於傳聞證據未經當事人
    之反對詰問予以核實，原則上先予排除。惟若當事人已放棄
    反對詰問權，於審判程序中表明同意該等傳聞證據可作為證
    據；或於言詞辯論終結前未聲明異議，基於尊重當事人對傳
    聞證據之處分權，及證據資料愈豐富，愈有助於真實發見之
    理念，且強化言詞辯論主義，使訴訟程序得以順暢進行，上
    開傳聞證據亦均具有證據能力。本件證人李政育、柯英嬌於
    警詢中的陳述，其性質雖屬證人於審判外的陳述，而為傳聞
    證據，且查無符合刑事訴訟法第159條之1至第159條之4之情
    形，然渠等所為之上開警詢筆錄內容，業經本院審理時予以
    提示並告以要旨，並經檢察官、被告及辯護人表示意見。當
    事人已知上述警詢筆錄乃傳聞證據，且均未於言詞辯論終結
    前，對該警詢筆錄內容異議，依上開規定，已擬制同意其有
    證據能力，本院審酌上開筆錄作成時，並無人情施壓或干擾
    ，亦無不當取供之情形，認為以之作為本案之證據亦屬適當
    ，而有證據能力。另證人柯進泰（關於故買贓物罪以外之陳
    述）、莊麗真於警詢之陳述，均係屬傳聞證據，與法院直接
    審理及言詞審理之精神相違，妨礙當事人之反對詰問權，影
    響程序正義之實現，自不具有證據能力。
二、按刑事訴訟法並無檢察官於偵查中訊問證人時，應予被告詰
    問機會之規定，故證人於檢察官偵查中訊問時未經被告進行
    詰問，仍有證據能力（最高法院96年度台上字第2786號判決
    意旨參照）。且按被告以外之人於偵查中向檢察官所為之陳
    述，除顯有不可信之情況者外，得為證據，刑事訴訟法第15
    9條之1第 2項定有明文。本案證人柯進泰、莊麗真、李政育
    於偵查中所證述之內容，業據其等具結擔保證詞之真實性，
    其中證人柯進泰於原審審理時復到庭具結，並經檢察官、被
    告等人及辯護人行對質、詰問在案；而證人莊麗真、李政育
    於原審審理時未到案陳述，但本院審理時已提示其於偵查中
    所證述之內容，讓檢察官、被告及辯護人表示意見在案，本
    院認其等於偵查中之證述又無不法取供情形，其等之證述具
    有任意性，是其等於偵查中向檢察官所為之陳述，並無顯有
    不可信之情況，應具有證據能力。
三、卷附中華電信股份有限公司南區電信分公司臺中營運處97年
    5 月2 日臺中公話字第0970000036號函所附該公司設置於臺
    中市○區○○路一路273 號全家便利超商門口之電話號碼00
    -00000000號投幣式公用電話自96年11月1日起迄同年月30日
    止發話明細 1份（見原審卷第117頁至第132頁）；及遠傳電
    信股份有限公司97年 3月12日函覆0000000000號行動電話自
    96年9月11日起迄96年11月24日止之雙向通聯資料1份（見外
    放資料）係上開電信公司紀錄用戶通訊情形，均屬於業務上
    所製作之紀錄文書，且無顯不可信之情況，依刑事訴訟法第
    159條之4第2款之規定，自具有證據能力。
貳、實體部分：
一、上揭轉讓海洛因之犯行，業據被告乙○○於原審及本院審理
    時坦承不諱，核與證人莊麗真於偵查中所證述（見96年度偵
    字第28 675號卷第32頁至第34頁）之情節相符，並有扣案被
    告所有供轉讓之海洛因 5包，合計淨重2.93公克（空包裝總
    重1.48公克）可稽，及查獲現場相片 4張在卷可稽。且上述
    扣案之海洛因 5包，送法務部調查局鑑驗結果，均含第一級
    毒品海洛因成分，合計淨重2.93公克（空包裝總重1.48公克
    ），純度22.66%，純質淨重0.66公克，有該局97年 1月30日
    調科壹字第09723009440號鑑定通知書1紙在卷（見原審卷第
    90頁）為憑，可證被告之自白與事實相符，此部分事證明確
    ，被告前揭轉讓第一級毒品海洛因之犯行，堪以認定。
二、被告乙○○於原審及本院固坦承有自96年10月間起使用0000
    000000號行動電話，及警方於96年11月30日22時許，在其上
    揭租處查獲李政育所失竊手機 2支等之事實不諱；惟矢口否
    認有何販賣毒品海洛因及故買贓物之犯行，辯稱：伊曾與柯
    進泰一起購買毒品施用，也許分食時不平均，柯進泰懷恨在
    心。柯進泰前二次有到伊的住處施用毒品時，將行李寄放在
    伊那裡，伊根本不知道那是贓物。伊不可能為了區區 5百元
    坐計程車，以海洛因與柯進泰交換手機。伊沒有販賣毒品海
    洛因予柯進泰云云。惟查：
  (一)被告確曾於上開時、地，以前揭代價，反覆販賣海洛因三次
    予證人柯進泰施用以牟利之事實，業據證人柯進泰於偵查中
    先後證述：伊於96年10、11月間認識乙○○，有向他買三次
    海洛因，以伊的0000000000電話打他的0000000000電話聯絡
    後，去和昌街他的住處等他，前二次是1、2千元 1包，最後
    一次是 5百元，伊是拿手機跟他交換的，最後一次是在五權
    西路與惠中路口，他坐計程車伊騎車。伊認識乙○○的朋友
    阿水，是阿水介紹伊跟乙○○認識的，阿水說要買毒品就找
    乙○○等語。及「（問：乙○○是否知道這 2支手機是你偷
    來的？）乙○○不知道。乙○○當初也有懷疑問我這 2支手
    機來源，他一直追問來源，我就說『不要問』，我要拿來換
    毒品，所以乙○○大約也知道手機不是我的」、「（問：為
    何乙○○宣稱行動電話是你寄放的？）其實我換完毒品後，
    我會再用 500元將手機贖回，所以乙○○的意思應該是這樣
    ，所以等於我以 500元向乙○○購買毒品，所以他給我毒品
    的量相對於比較少」等語（見96年度偵字第 28675號卷第36
    頁、96年度偵字第 29629號卷第8頁至第9頁）；復於原審審
    理時先後證述：伊向乙○○買海洛因是在96年10月或11月份
    的事，買三次。第一次一千元、第二次二千元、第三次是以
    手機抵 5百元的海洛因。手機的交易地點是在五權西路與惠
    中路口與乙○○交易。伊與被告未曾合資購買毒品，但乙○
    ○的另一個朋友約伊一起合資，但是伊不願意。李政育的手
    機會在乙○○的住處為警方查獲，是因為伊以李政育的手機
    向乙○○折抵 5百元的海洛因，所以才會在乙○○的住處，
    並非是因為伊的行李放在乙○○的住處，才讓警察在乙○○
    的住處查獲李政育的手機。李政育手機有無放在乙○○的住
    處，跟伊的行李有沒有放在乙○○的住處是沒有關係。因為
    伊後來約10月間去草療戒毒一次，伊去乙○○家住了一個晚
    上，行李就放在他家，隔天伊就去戒毒。另外96年 9月伊有
    住過乙○○家，但是行李是在96年10月份放的。伊是96年11
    月28日向李政育拿手機。伊不會因為積欠乙○○幾千元及行
    李放在乙○○的住處就誣陷乙○○賣海洛因給伊。伊欠乙○
    ○錢，乙○○向伊討錢伊會怕，但是沒有不愉快，這跟行李
    放在乙○○住處沒有關係等語。及「『提示本院（按為原審
    ）卷中華電信公司南區電信分公司台中營運處97年5月2日函
    覆通聯紀錄查詢系統資料第14頁並告以要旨』（問：你在97
    年3月10日本院審理時到院作證，證述96年11月28日晚上6、
    7 點以公共電話打給被告的手機，約定購買第一級毒品海洛
    因的地點，而依據本院調取設於臺中市○○路 273號全家便
    利商店門口之電話號碼0000000000號之投幣式公共電話發話
    明細，其中在96年11月28日16時58分24秒、17時 5分31秒、
    17時46分32秒、18時 2分47秒，有與0000000000號之通話紀
    錄，請你確認96年11月28日你開始打電話給被告聯絡購買第
    一級毒品海洛因的時間為何？及被告於當日何時拿第一級毒
    品交付給你？）上述前3通都是為了拿我的行李回來，第4通
    是為了拿手機跟他抵海洛因，他於下午 6點半左右，拿海洛
    因到臺中市○○○路及惠中路路口給我」、「『提示本院（
    按亦為原審）卷中華電信公司南區電信分公司臺中營運處97
    年5月2日函覆通聯紀錄查詢系統資料第7頁並告以要旨』（
    問：你在97年 3月10日本院審理時到院作證，證述96年11月
    上旬有用位於你當時住處附近之南屯路一段及崇德北街之全
    家便利商店之公共電話打給被告買毒品海洛因，而依據本院
    調取設於臺中市○○路273號全家便利商店門口電話號碼000
    0000000 號之投幣式公共電話發話明細，其中在96年11月13
    日上午10時31分1秒，有與00000000 00之通話紀錄，請你確
    認你於上次庭期所述於96年11月上旬向被告購買第一級毒品
    海洛因的日期到底為何？）購買詳細日期我不記得，如果按
    照通聯紀錄顯示應該是這一天」、「『提示遠傳電信公司97
    年 3月12日函覆行動電話0000000000之雙向通聯資料並告以
    要旨』（問：依據所調取此份雙向通聯資料，0000000000號
    行動電話與手機號碼0000000000號，分別在96 年11月3日通
    聯3通、於96年11月 4日通聯4通、於96年11月5日通聯8通、
    96年11月6日通聯7通、96年11月 7日通聯4通、96年11月8日
    通聯6通、96年11月 9日通聯1通、96年11月10 日通聯2通、
    96年11月13日通聯1通、96年11月15日通聯2通，請問這些通
    聯是否與你向被告購買第一級毒品海洛因有關？）只有 1通
    是有關，就是96年11月13日，其他都是我欠他錢，被告打電
    話向我催討，我就一直跟他說延期」、「（問：你是否於96
    年11月13日下午 1點用你的手機打給被告講購買海洛因的事
    情？下午6點你用公共電話再打1通？）當天是總共打 2次沒
    有錯，下午 1點左右是說要還他錢，順便說要無償向他拿海
    洛因，我人很痛苦，請他救急一下，給我解毒癮，當天我還
    他1萬元，下午6點多是拿毒品，因為我身上有錢了，所以我
    向他購買 2千元的海洛因毒品」、「『提示遠傳電信公司97
    年 3月12日函覆行動電話0000000000號之雙向通聯資料並告
    以要旨』（問：依據你在97年 3月10日審理時作證，證述你
    在96年10月有以你的手機打電話給號碼0955的手機，購買第
    一級毒品海洛因，依據所調取此份雙向通聯資料，00000000
    00號行動電話與手機號碼0000000000號，有在96年10月26日
    有通聯9通、於96年10月27日有通聯1通、96年10月28日有通
    聯4通、96年10月30日有通聯1通，請問這些通聯是否與你所
    述向被告於96年10月購買第一級毒品海洛因有關？）96年10
    月27日這通電話就是我所述96年10月要海洛因的日期，但當
    時我身上沒有錢，沒有交付1千元。他先給我施用」、「（
    問：依據你在97年3月10日你就明白證述向被告乙○○購買3
    次第一級毒品海洛因，第一次是在96年10月，購買海洛因的
    代價是1千元，而你今日又證述該次交易沒有交付1千元，是
    無償取得第一級毒品海洛因，你在97年 3月10日是具結後作
    證，如果96年10月有向被告買第一級毒品海洛因是無償取得
    ，你是否在97年 3月10日是故意要誣陷被告？）不是。隔天
    就是96年11月28日我在被告的家樓下即臺中市○區○○街，
    拿 1千元給被告作為我於96年11月27日向被告購買第一級毒
    品海洛因的代價。剛剛我都還沒有講完，我在96年11月28日
    有拿 1千元給被告作為前一日我欠被告買海洛因的錢，而且
    96年11月27日被告交給我的海洛因也是 1千元價值的海洛因
    ，法院就繼續問我問題，讓我來不及講」、「（問：你第三
    次拿手機那次，為何會約在五權西路及惠中路路口？）因為
    他人在外面」、「（問：該地點是誰約的？）被告」、「（
    被告問：我們都是朋友為何你要咬我，我根本沒有賣你海洛
    因？）拒絕回答。理由是我還有欠他『指被告』錢，我怕他
    報復我，我確實有跟他買海洛因，我所述實在。」等語（見
    原審卷第76頁起至第83頁、第176頁反面起至第178頁反面）
    甚詳，核與被告於警詢中所供述：伊認識柯進泰，與柯進泰
    為朋友關係，沒有仇恨等語（見警卷第10頁）相符。是以證
    人柯進泰與被告間並無故舊恩仇存在，實無誣陷被告之必要
    ，故證人柯進泰於偵查中及原審審理時所為上開證詞，應與
    事實相符，堪以採信，被告於前揭時、地販賣第一級毒品海
    洛因三次予柯進泰施用以牟利之犯行（最後一次同時犯有故
    買贓物之犯行），足堪認定。
  (二)被告、共犯或其他共同被告之自白，及證人之證詞，均屬供
    述證據之一種，而供述證據具有其特殊性，與物證或文書證
    據具有客觀性及不變性並不相同。蓋人類對於事物之注意及
    觀察，有其能力上之限制，未必如攝影機或照相機般，對所
    發生或經歷的事實能機械式無誤地捕捉，亦未必能洞悉事實
    發生過程之每一細節及全貌。且常人對於過往事物之記憶，
    隨時日之間隔而漸趨模糊或失真，自難期其如錄影重播般地
    將過往事、物之原貌完全呈現。此外，因個人教育程度、生
    活經驗、語言習慣之不同，其表達意思之能力與方式，亦易
    產生差異。故供述證據每因個人觀察角度、記憶能力、表達
    能力、誠實意願、嚴謹程度及利害關係之不同，而有對相同
    事物異其供述之情形發生，而其歧異之原因，未必絕對係出
    於虛偽所致。是以共同被告或共犯間之自白，遇有前後不一
    ，或彼此互相齟齬之情形，事實審法院為發現真實起見，應
    就其全盤供述之意旨，佐以卷內證據為綜合判斷，並依據經
    驗法則及論理法則，詳予剖析其供述異、同之情形，並依刑
    事訴訟法第163條第2項所定「法院為發見真實，得依職權調
    查證據，但於公平正義之維護或對被告之利益有重大關係事
    項，法院應依職權調查之」，調查其他必要之證據，以去瑕
    存真，定其取捨，若足認其關於基本事實之陳述，果於真實
    性無礙時，即非不得予以採信。苟不為上開調查研析，僅以
    共同被告或共犯間之自白稍有不符或矛盾，即認其全部陳述
    均與事實不符，而悉予摒棄不採，對供述相同之處又俱不斟
    酌，則法官依經驗法則、論理法則判斷事理之功能盡廢，其
    採證認事之職權行使與自由心證暨證據法則之運用，均難認
    為適法（最高法院92年度台上字第4387號判決可資參照）。
    雖本件證人柯進泰於警詢時證稱：伊向被告購買二次，第一
    次於96年11月26日18時許，在臺中市○○路與忠明南路加油
    站後面交易，當時向被告購買 1千元的海洛因，第二次就是
    跟被告交換行動電話這次等語（見警卷第16、17頁）；復於
    偵查中證述：「（問：你之前是否有向乙○○購買毒品施用
    ？）有。我每次都是買海洛因1千、2千元。乙○○算是零售
    的，我不知道乙○○向誰買毒品的，我這樣的情況有買過30
    幾次。我大約是從96年10月左右開始買的，一開始是另外一
    個朋友，綽號阿水介紹我開始施用毒品的，而乙○○也是阿
    水介紹我們認識的，至於是否有其他人會向乙○○購買毒品
    我就不知道了。」等語（見96年度偵字第29629號卷第6頁）
    ；及於原審審理時證稱：「（問：你在去年10月、11月間，
    你吸食海洛因是向誰購買？）朋友『阿水』」、「『提示柯
    進泰96年度偵字第28675號卷第36頁97年1月23日偵訊筆錄並
    告以要旨』（問：你說在96年10月、11月間認識乙○○，曾
    向他買三次海洛因，以你的門號0000000000號打他的000000
    0000號電話聯絡後去和昌街他的住處等他，前二次是1、2千
    元1包，最後一次是5百元，你是拿手機跟他交換的，是一手
    交錢一手交貨的，前二次是在他租屋處樓下交易的，最後一
    次是在五權西路與惠中路口，他坐計程車你騎機車，對此有
    何意見？）向乙○○買是在96年10月或11月份的事。買三次
    ，第一次 1千元，第二次2千元，第三次是以手機抵5百元的
    海洛因」、「（問：為何你現在證述與剛剛辯護人問你時你
    回答的內容有一些不一樣？）因為我打電話給乙○○時，有
    時候是阿水接的，有時候是阿水拿海洛因出來給我，我記得
    乙○○有拿一次給我」、「（問：阿水拿給你時是在那裡給
    你的？）二次左右，是在南平路與美村路二段的 7－11的超
    商」、「（問：被告拿給你幾次？）一次，也是在前述地點
    的超商。」等語（見原審卷第75頁至第76頁）在卷，而與前
    揭二(一)所證述之內容歧異，有前後不一之情形，應係或肇因
    證人柯進泰事隔良久記憶模糊不清，或因慮及其與被告之交
    情不敢據實陳述，或畏懼據實證述事後遭被告之報復，或擔
    憂具結後需據實陳否則觸犯偽證罪處罰等多重因素交互影響
    ，以致如此陳述，但證人柯進泰對於被告販賣海洛因供其施
    用以牟利之主要事實，則始終不變。且參以警方確自被告上
    述居處查獲李政育所失竊前揭手機 2支可資佐證，再者被告
    販賣海洛因予證人柯進泰施用期間，彼等間確有以電話聯絡
    之情形，亦有前揭中華電信股份有限公司南區電信分公司臺
    中營運處97年5月2日臺中公話字第0970000036號函所附該公
    司設置於臺中市○區○○路一路27 3號全家便利超商門口之
    電話號碼00-00000000號投幣式公用電話自96年11月1日起迄
    同年月30日止之發話明細（見原審卷第117頁至第132頁），
    及遠傳電信股份有限公司97年 3月12日函覆0000000000號行
    動電話自96年 9月11日起迄96年11月24日止之雙向通聯資料
    各1 份（見外放資料）附卷可參，益徵證人柯進泰前揭證詞
    ，自非無據，所言堪以採信。
  (三)此外，並經證人李政育、柯英嬌分別警詢、偵查中證述在卷
    ，並有現場圖、贓物認領保管單各1 紙、行動電話照片1 張
    在卷可稽。綜觀上開事證，足認被告確曾有上述販賣第一級
    毒品海洛因予證人柯進泰之犯行無訛，被告所辯與現有事證
    不符，顯係卸責之詞，殊無可採，此部分事證明確，其犯行
    堪以認定。
三、按販賣行為，祗須以營利之意思而販入或賣出，即足構成。
    倘於有償讓與他人之初，係基於營利之意思，並著手實施，
    而因故無法高於購入原價出售，最後不得不以原價或低於原
    價讓與他人時，仍屬販賣行為。苟始終無營利之意思，縱以
    原價或低於原價有償讓與他人，即難謂為販賣行為，僅得以
    轉讓罪論處（最高法院94年台上字第5317號裁判參照）。經
    查，我國查緝販賣毒品海洛因執法甚嚴，對於販賣海洛因者
    尤科以重度刑責。又販賣海洛因既係違法行為，當非可公然
    為之，亦無公定價格，且容易分裝並增減份量，而每次買賣
    之價量，可能隨時依雙方關係深淺、資力、需求量及對行情
    之認知、來源是否充裕、查緝是否嚴謹、購買者被查獲時供
    述購買對象之可能風險之情評估等情形，而異其標準，非可
    一概而論；販賣之利得，除被告坦承犯行或價量俱臻明確外
    ，委難察得實情，販賣之人從價差或量差中牟利之方式雖異
    ，其意圖營利之販賣行為則同一。是以因海洛因量微價高，
    販賣者率有暴利可圖，苟非意圖販賣營利，一般人焉有可能
    甘冒重度刑責而提供海洛因。是以本件被告販賣海洛因予柯
    進泰施用，顯係基於營利之販賣意圖而為毒品之提供行為，
    亦堪認定。
四、查海洛因係為毒品危害防制條例第2 條第2 項第1 款所稱之
    第一級級毒品，不得持有、轉讓、販賣。被告乙○○持之以
    供轉讓、販賣，故核被告所為就犯罪事實欄二(一)所載之犯行
    ，係犯毒品危害防制條例第8條第1項之轉讓第一級毒品罪；
    就犯罪事實欄二(二)所載之犯行，係犯毒品危害防制條例第 4
    條第1項之販賣第一級毒品罪及刑法第349條第 2項之故買贓
    物罪。被告持有第一級毒品海洛因之低度行為，各為轉讓、
    販賣之高度行為所吸收，均不另論罪。另按刑事法若干犯罪
    行為態樣，本質上原具有反覆、延續實行之特徵，立法時既
    予特別歸類，定為犯罪構成要件之行為要素，則行為人基於
    集合之犯意，在密切接近之一定時、地持續實行之複次行為
    ，倘依社會通念，於客觀上認為符合一個反覆、延續性之行
    為觀念者，於刑法評價上，即應僅成立一罪。學理上所稱「
    集合犯」之職業性、營業性、收集性或成癮性等具有重複特
    質之犯罪均屬之，例如經營、從事業務、收集、製造、散佈
    、成癮性所致之行為等行為概念者是（最高法院96年度臺上
    字第 172號、95年度臺上字第4686號、95年度臺上字第1079
    號判決意旨可資參照）。且立法上，以營利而販賣為構成要
    件之犯罪，通常具有反覆實施同一犯罪行為之特性，因其本
    質乃多數行為之集合或一定行為之反覆實施，在立法上予以
    擬制，定為一罪。本件被告於上述期間內，以平均每日1至2
    次之頻率，轉讓毒品海洛因予其女友即證人莊麗真施用多次
    ，顯係出於反覆、延續販賣、轉讓毒品海洛因之單一行為決
    意至明，且其在轉讓毒品海洛因期間，均未曾另經警方查獲
    ，是其之集合犯意，亦未被切割而屬另行起意，在行為概念
    上，其多次轉讓第一級毒品海洛因之行為，應評價認係轉讓
    第一級毒品罪之集合犯。再按我國刑法第五十六條有關連續
    犯之規定，業於九十四年一月七日修正公布刪除，並自九十
    五年七月一日起生效施行，而依新法對於具有反覆實施犯罪
    模式之對應處置，除合於「接續犯」或「包括一罪」之情形
    外，則僅能依「數罪併罰」之規定個別處斷。又依最高法院
    八十六年臺上字第三二九五號判例意旨，數行為於同時同地
    或密切接近之時地實施，侵害同一之法益，各行為之獨立性
    極為薄弱，依一般社會健全觀念，在時間差距上，難以強行
    分開，在刑法評價上，以視為數個舉動之接續施行，合為包
    括之一行為予以評價，較為合理，方屬接續犯之範疇，足見
    「接續犯」之成立，係以時、空密接性為前提要件，即透過
    對於同一法益之同種類侵害行為繼續不間斷之實行，業已稀
    釋個別行為之獨立性，致使刑法評價時將之視為單一、整體
    之犯罪行為，以符合社會一般人對於行為概念之認知，並與
    行為人之犯罪目的相互結合；至於學理上「包括一罪」概念
    中，與販賣毒品之犯罪型態較有關聯者，應屬「集合犯」之
    態樣，此即依一般社會通念，特定犯罪行為具有反覆實施之
    特性，立法者於制定刑罰法律之初，亦已認知該種行為類型
    之反覆性，而有意藉由法條中客觀構成要件之行為要素，涵
    括上開具有反覆實施特性之數個犯罪行為，仍僅接受一次刑
    法之評價為已足。然販賣毒品之犯罪類型，或為零星偶一之
    販賣，或為長期不間斷的反覆販賣，均有其可能性，是自難
    認立法者於制定刑罰法律之初始，即已認知販賣毒品行為必
    屬具反覆性之犯罪，且有意藉由法條中客觀構成要件之行為
    要素，涵括上開具有反覆實施特性之數個犯罪行為。況實務
    上最高法院歷來僅將專以觸犯該等法條之罪，為其日常生活
    之職業者之常業犯，認為其性質上屬多數行為之集合犯，在
    法律上將之擬制為一罪（即學理上稱之實質上一罪，最高法
    院九十二年度臺上字五一一五號判決、九十二年度臺上字第
    四九五九號判決、九十三年度臺上字第三六０九號判決、九
    十四年度臺上字第四五六七號判決意旨參照）。而本次刑法
    修正既依據「刑罰公平原則」之考量，刪除有關「連續犯」
    之規定，並將含有連續犯性質之「常業犯」一併全數刪除（
    參見刑法修正草案總說明），因此，多次施用、販賣毒品犯
    罪之行為，則應回歸一般刑法上行為單、複數之認定，而予
    論罪科刑，較稱妥適。另於修正刪除「連續犯」前，如係屬
    連續犯之裁判上一罪，尚得依修正刪除前刑法第五十六條規
    定「加重其刑至二分之一」，然若將刪除「連續犯」之法律
    適用一概括至「接續犯」，則依舊法連續犯之施用毒品尚得
    加重其刑至二分之一，如修法後僅改論以「接續犯」反不得
    依法加重其刑，此不僅論罪科刑失當，更明顯與本次修法之
    意旨及精神相違。是如被告本件販賣海洛因三次之犯行，期
    間已有相當之間隔（各次前後相隔均達半月之久）；其各次
    販賣海洛因之方式又尚有不同，應係各次分別起意為之，自
    難論以屬「接續犯」或「集合犯」之一罪關係（最高法院九
    十六年度台上字第一一九五號刑事判決意旨參見）。是被告
    本件三次販賣第一級毒品之犯行，自應予分論併罰。被告本
    件第三次販賣海洛因之一行為同時觸犯販賣第一級毒品罪及
    故買贓物罪，為想像競合犯，依刑法第55條之規定，應從一
    重之販賣第一級毒品罪處斷。被告所犯上開轉讓第一級毒品
    罪及三次販賣第一級毒品罪間，犯意各別，罪名不同，應分
    論併罰。至於檢察官聲請併案審理之事實（即96年度偵字第
    29629 號）與起訴事實相同，屬於同一案件，為起訴效力所
    及，本院自應併予審理。被告曾因先後施用毒品案件，分別
    經臺灣高雄地方法院於94年12月20日以94年度易字第1816號
    判決判處有期徒刑6月確定；及於95年1月 6日以94年度訴字
    第3443號判決判處有期徒刑 7月確定，經合併定應執行有期
    徒刑1年。又因妨害公務案件，經臺灣臺中地方法院於95年7
    月24日以95年度中簡字第1527號判決判處有期徒刑 4月確定
    ，並與上開有期徒刑1年接續執行，於96年6月28日縮短刑期
    假釋，因假釋後，仍再執行拘役25日至96年 7月23日始出監
    ，保護管束於96年 8月23日期滿，未執行之刑期，視為已執
    行完畢，有臺灣高等法院被告前案紀錄表在卷可考，其於有
    期徒刑之執行完畢後，5 年以內故意再犯本件有期徒刑以上
    之上開2罪，均為累犯，各應依刑法第47條第1項之規定加重
    其刑（惟因被告所犯販賣第一級毒品罪，其法定本刑為死刑
    或無期徒刑部分，依法均不得加重）。次按刑之量定，為求
    個案裁判之妥當性，法律固賦予法院裁量權，但此項裁量權
    之行使，除應依刑法第57條規定，審酌行為人及其行為等一
    切情狀，為整體之評價，並應顧及比例原則與平等原則，使
    罪刑均衡，輕重得宜，以契合社會之法律感情。又刑法第59
    條規定犯罪之情狀可憫恕者，得酌量減輕其刑，其所謂「犯
    罪之情狀」，與同法第57條規定科刑時應審酌之一切情狀，
    並非有截然不同之領域，於裁判上酌減其刑時，應就犯罪一
    切情狀（包括第57條所列舉之10款事項），予以全盤考量，
    審酌其犯罪有無可憫恕之事由（即有無特殊之原因與環境，
    在客觀上足以引起一般同情，以及宣告法定低度刑，是否猶
    嫌過重等等），以為判斷。本院審酌販賣第一級毒品罪之法
    定刑為「死刑或無期徒刑；處無期徒刑者，得併科新臺幣一
    千萬元以下罰金」，然同為販賣第一級毒品之人，其原因動
    機不一，犯罪情節未必盡相同，或有大盤毒梟者，亦有中、
    小盤之分，甚或僅止於吸毒者友儕間為求互通有無之有償轉
    讓者亦有之，其販賣行為所造成危害社會之程度自屬有異，
    法律科處此類犯罪，所設之法定最低本刑卻同為「無期徒刑
    ，得併科新臺幣一千萬元以下罰金」，不可謂不重。於此情
    形，倘依其情狀處以有期徒刑，即足以懲儆，並可達防衛社
    會之目的者，自非不可依客觀之犯行與主觀之惡性二者加以
    考量其情狀是否有可憫恕之處，適用刑法第59條之規定酌量
    減輕其刑，期使個案裁判之量刑能斟酌至當，符合比例原則
    。查本件被告先後 3次販賣第一級毒品海洛因予證人柯進泰
    施用，無視國家對於杜絕毒品危害之禁令，其行為固屬不當
    ，應予非難，然其販賣毒品對象僅柯進泰一人，前後販賣毒
    品之次數僅為 3次，但所得3千元及上述手機2支（已由被害
    人李政育領回），亦非至鉅，其犯罪之情節尚非至惡，被告
    僅因一時貪念致罹重典，然相對於長期大量販賣毒品之大毒
    梟或所謂「中盤商」而言，其對社會治安及國民健康之危害
    顯然較小，從被告犯案情節觀之，倘仍遽以處以法定本刑之
    最低刑度即無期徒刑，無異仍屬失之過苛而不盡情理，不免
    予人情輕法重之感，且難謂符合罪刑相當性及比例原則，更
    無從與大毒梟之惡行有所區隔，是其犯罪情狀相較於法定之
    重刑，在客觀上足以引起一般人之同情，情節尚堪憫恕，爰
    依刑法第59條之規定，對被告本件所犯販賣第一級毒品罪部
    分酌量予以減輕其刑，法定刑之罰金刑部分並先加重後減輕
    之。
五、原審以本案被告轉讓第一級毒品部分之事證明確，並審酌被
    告有上述前科紀錄，有上開前案紀錄表可考，素行不端，其
    無視於政府制定毒品危害防制條例，杜絕毒品犯罪之禁令，
    轉讓第一級毒品海洛因，致使受其轉讓之莊麗珍，沈迷於毒
    癮而無法自拔，直接戕害國民身心健康，間接危害社會治安
    ，敗壞社會善良風氣，實際之危害程度不小，暨其轉讓毒品
    之期間、次數及犯後於原審審理時坦承此部分犯行等一切情
    狀，量處如原審判決主文所示之刑，經核認事用法，尚無違
    誤，量刑亦稱妥適。被告提起上訴認原判決量刑太重云云，
    指摘原判決此部分不當，自無理由，此部分上訴應予駁回。
六、又原審對被告所犯上揭三次販賣第一級毒品部分論罪科刑（
    就被告所犯第三次販賣第一級毒品部分並含故買贓物部分）
    ，本非無見，惟被告該三次所犯販賣第一級毒品犯行，顯係
    分別起意，而應予分論併罰，已如前所詳論；原審誤認屬集
    合犯意下所為之一次犯行，自有未洽。檢察官據此提起上訴
    ，認原審判決此部分尚有違誤，即為有理由，自應由本院就
    此部分予以撤銷改判。爰審酌被告有上述前科紀錄，有上開
    前案紀錄表可考，素行不端，其為謀個人私利，無視於政府
    制定毒品危害防制條例，杜絕毒品犯罪之禁令，販賣第一級
    毒品海洛因，藉以販賣牟利，致使一般施用毒品者，沈迷於
    毒癮而無法自拔，直接戕害國民身心健康，間接危害社會治
    安，敗壞社會善良風氣，進而導致施用毒品之人為購買毒品
    施用而觸犯刑典之情事發生，其實際之危害程度不小，然因
    被告實際販賣之時間非長，販售數量尚非鉅大，獲取之利益
    亦非鉅額，及其犯後一再飾詞卸責，犯罪後態度不佳等一切
    情狀，分別量處如主文第二項所示之刑，並與前開經本院駁
    回上訴部分原所處之刑定其應執行之刑，以資懲儆。又被告
    依其所犯販賣第一級毒品罪之性質，本院認並無宣告褫奪公
    權之必要，併此敘明。
七、按毒品危害防制條例第19條第1 項規定：犯第四條之罪者，
    其供犯罪所用或因犯罪所得之財物，均沒收之，如全部或一
    部不能沒收時，追徵其價額或以其財產抵償之。但該條項並
    無如同條例第18條第1 項所定「不問屬於犯人與否，沒收之
    」之明文，自屬相對沒收主義之立法。是其應沒收之物，應
    以屬被告所有者為限。又該規定所稱「追徵其價額」者，係
    指所沒收之物為金錢以外之其他財物而無法沒收時，應追徵
    其價額，使其繳納與原物相當之價額。如所得財物為金錢而
    無法沒收時，始應「以其財產抵償之」（最高法院93年度臺
    上字第2743號、95年度臺上字第 305號判決意旨參照）。又
    毒品危害防制條例第19條第 1項規定，犯該條例第四條至第
    九條、第十二條、第十三條或第十四條第一項、第二項之罪
    者，其供犯罪所用或因犯罪所得之財物，均沒收之。係採義
    務沒收主義，且金錢為代替物，重在兌換價值，而不在原物
    ，自難拘泥於沒收原物之理論，認沒收販賣毒品所得之金錢
    ，以當場查獲扣押者為限，苟能證明其為販賣毒品所得之金
    錢，均應予以沒收（參照最高法院92年度臺上字第5227號判
    決意旨）。是販賣毒品所得之金錢，無論已否扣案，即應依
    法沒收。經查，本件被告因販賣海洛因所得之現金共計 3千
    元（各次所得詳如犯罪事實欄二(二)所載），上開販賣毒品所
    得之款項雖未扣案，然無證據證明已不存在，且既為被告因
    犯罪所得之財物，應依毒品危害防制條例第19條第 1項之規
    定併予諭知沒收，如全部或一部不能沒收時，依同條項之規
    定，應以其財產抵償之。
八、本件扣案被告所有之海洛因5 包，合計淨重淨重2.93公克（
    空包裝總重1.48公克），係被告轉讓予證人莊麗真施用之毒
    品，核與販賣予證人柯進泰施用無涉，業據被告供承在卷（
    見原審卷第 179頁），且上述毒品經檢驗結果確實含有第一
    級毒品海洛因成份，業詳如前述，而包裝袋因與海洛因難以
    析離，不問屬於犯人與否，自應依毒品危害防制條例第18條
    第 1項前段規定，併予宣告沒收銷燬之。至於送驗已耗損之
    毒品，已不復存在，自無毋庸宣告沒收，併此敘明。
九、另按毒品危害防制條例第19條第1 項規定，犯販賣毒品罪者
    ，其供犯罪所用或因犯罪所得之財物，均沒收之。但此並無
    「不問屬於犯人與否沒收之」之特別規定，自應仍有刑法第
    38條第1 項第3 款、第3 項前段之適用，即以屬於犯人所有
    者為限，始得沒收之（參照最高法院94年度臺上字第4265號
    判決意旨）。查本件扣案之 NOKIA牌8250型門號0000000000
    號行動電話、摩托羅拉牌V220型門號0000000000號行動電話
    手機各1支（均不含電池及SIM卡），雖係證人柯進泰用以與
    被告互易海洛因使用，而為被告販賣毒品所得之財物，但上
    開手機係屬李政育失竊之物，非屬被告或證人柯進泰所有，
    業據證人柯進泰、李政育證述在卷，依上開說明，自不得宣
    告沒收，併此敘明。至於被告所使用門號0000000000號行動
    電話，係被告向綽號「阿七」之成年男子所借用，並非屬被
    告所有之物，業據被告供明在卷（見原審卷第20頁），依前
    揭說明，自不得宣告沒收，併此敘明。
據上論斷，應依刑事訴訟法第368條、第369條第1項前段、第364
條、第299條第1項前段，毒品危害防制條例第4條第 1項、第8條
第1項、第18條第1項前段、第19條第1項，刑法第11條、第349條
第2項、第47條第1項、第55條、第59條、第51條第 5款，判決如
主文。
本案經檢察官丙○○到庭執行職務。
中    華    民    國    97    年    10    月    29    日
            刑事第一庭  審判長法  官  陳  紀  綱
                              法  官  姚  勳  昌
                              法  官  張  智  雄
上列正本證明與原本無異。
如不服本判決應於收受送達後10日內向本院提出上訴狀，其未敘
述上訴之理由者並得於提起上訴後10日內向本院補提理由書（均
須按他造當事人之人數附繕本）。
                              書記官  謝  雅  惠
中    華    民    國    97    年    11    月    5     日
附錄本案論罪科刑法條全文：
毒品危害防制條例第8條
轉讓第一級毒品者，處 1 年以上 7 年以下有期徒刑，得併科新
臺幣 1 百萬元以下罰金。
轉讓第二級毒品者，處 6 月以上 5 年以下有期徒刑，得併科新
臺幣 70 萬元以下罰金。
轉讓第三級毒品者，處 3 年以下有期徒刑，得併科新臺幣 30 萬
元以下罰金。
轉讓第四級毒品者，處 1 年以下有期徒刑，得併科新臺幣 10 萬
元以下罰金。
前四項之未遂犯罰之。
轉讓毒品達一定數量者，加重其刑至二分之一，其標準由行政院
定之。
毒品危害防制條例第4條
製造、運輸、販賣第一級毒品者，處死刑或無期徒刑；處無期徒
刑者，得併科新臺幣 1 千萬元以下罰金。
製造、運輸、販賣第二級毒品者，處無期徒刑或 7 年以上有期徒
刑，得併科新臺幣 7 百萬元以下罰金。
製造、運輸、販賣第三級毒品者，處 5 年以上有期徒刑，得併科
新臺幣 5 百萬元以下罰金。
製造、運輸、販賣第四級毒品者，處 3 年以上 10 年以下有期徒
刑，得併科新臺幣 3 百萬元以下罰金。
製造、運輸、販賣專供製造或施用毒品之器具者，處 1 年以上 7
年以下有期徒刑，得併科新臺幣 1 百萬元以下罰金。
前五項之未遂犯罰之。
中華民國刑法第349條
（普通贓物罪）
收受贓物者，處 3 年以下有期徒刑、拘役或 5 百元以下罰金。
搬運、寄藏、故買贓物或為牙保者，處 5 年以下有期徒刑、拘役
或科或併科 1 千元以下罰金。
因贓物變得之財物，以贓物論。


司法院資訊處製作；財團法人民間司法改革基金會備份。
